【裁判字號】    92,保險上,41
【裁判日期】    920829
【裁判案由】    給付保險金
【裁判全文】
臺灣高等法院民事判決                            九十二年度保險上字第四一號
    上  訴  人  甲○○
    訴訟代理人  胡美慧律師
    被上訴人    國泰人壽保險股份有限公司
    法定代理人  蔡宏圖
    訴訟代理人  賴盛星律師
    複代理人    程才芳律師
右當事人間請求給付保險金事件，上訴人對於中華民國九十二年五月十九日臺灣臺北
地方法院九十二年度保險字第六四號第一審判決提起上訴後，另為訴之變更，本院判
決如左：
    主      文
變更之訴駁回。
變更之訴訴訟費用由上訴人負擔。
    事      實
甲、上訴人方面：
一、聲明：(一)被上訴人應給付上訴人新台幣（下同）二百五十萬元及自民國九十年三
    月十一日起至清償日止按年息百分之五計算之利息。
二、陳述：
  (一)因原審法院未察且疏於行使闡明權，上訴人才未適時釐清其地位而逕以保險契約
    受益人之地位請求被上訴人給付保險金。
  (二)保險契約受益人戴曉夏、戴林香蓮已將債權讓與上訴人，並以訴狀繕本通知被上
    訴人，故上訴人得以自己名義起訴。
  (三)系爭保險契約之被保險人戴奕箴係因意外失足而死亡，並非如上訴人所謂之自殺
    身亡。倘如被上訴人所言，被保險人戴奕箴係因自殺身亡，則此屬除外責任，依
    舉證責任分配法則，應由被上訴人負舉證責任。
三、證據：除援用第一審所提證據外，補提被保險人戴奕箴死亡事發現場照片四張，
    聲請訊問證人戴曉夏、戴林香蓮，及調閱台灣板橋地方法院檢察署關於被保險人
    戴奕箴之相驗卷宗。
乙、被上訴人方面：
一、聲明：變更之訴駁回。
二、陳述：除與原判決記載相同者外，補稱略以：
  (一)上訴人並非保險契約指定之受益人，並無訴訟實施權，其為本件訴訟當事人並不
    適格，又屬不得補正事項，上訴人所提出更正其為代理人者於法無據。
  (二)上訴人於二審言詞辯論程序中，才改主張債權讓與，此未於準備程序主張之事項
    ，依民事訴訟法第二百七十六條第一項規定，不得於言詞辯論時主張，且本件事
    故發生於九十年三月十一日，上訴人遲至九十二年八月十一日始將債權讓與通知
    被上訴人，又可認已罹於保險法第六十五條所規定之二年保險金請求權時效。
三、證據：援用第一審所提之證據。
    理    由
一、按因情事變更而以他項聲明代最初之聲明者，應准許為訴之變更，民事訴訟法第
    二百五十六條第三款定有明文。本件上訴人原主張給付保險金，至本院審理程序
    中，始依債權讓與之法律關係請求，已屬訴之變更，被上訴人未表同意，惟因保
    險契約受益人戴曉夏、戴林香蓮轉讓其權利與上訴人，此為情事變更，上訴人變
    更為依債權讓與之法律關係請求，依前開規定，應予准許，毋庸被上訴人同意，
    又訴之變更合法後，其原訴應認為已撤回而終結，本院僅就其訴訟為裁判（最高
    法院二十九年上字第一七七一號、六十五年台上字第二一八三號判例參照）。
二、本件上訴人起訴主張：其妹戴奕箴與被上訴人簽訂「國泰美滿人生三一二終身壽
    險」之保險契約，並附有意外險二百五十萬元，被保險人戴奕箴於九十年三月十
    一日上午十二時五十五分許，在自家頂樓意外墜樓身亡，惟被上訴人以死因可疑
    為由拒絕理賠，起訴請求被上訴人給付保險金二百五十萬元及自九十年三月十一
    日起至清償日止按年息百分之五計算之利息，嗣於一審言詞辯論終結後，改稱是
    本於訴外人即保險契約受益人戴曉夏、戴林香蓮代理人之地位請求，復於本院言
    詞辯論時，再稱戴曉夏、戴林香蓮已將本件債權讓與之，並以訴狀繕本通知被上
    訴人。
三、被上訴人則抗辯：本件保險契約受益人為戴曉夏、戴林香蓮，上訴人無權請求給
    付保險金，屬於當事人不適格，依法不得補正，其雖於原審裁判前改稱為本件保
    險契約受益人戴曉夏、戴林香蓮之代理人，仍於法無據；又本件保險事故發生於
    九十年三月十一日，上訴人遲至九十二年八月十一日始通知被上訴人債權讓與一
    事，保險金請求權已罹於保險法第六十五條所規定之二年時效。
四、按保險事故發生時，應由受益人（即保險人或要保人約定享有賠償請求權之人）
    向保險人請求給付保險金。本件保險契約所載之身故受益人為戴奕箴之父、母即
    戴曉夏、戴林香蓮，並非上訴人，此有被上訴人提出之要保書在卷可憑，復為上
    訴人所不爭執，堪信為真。
五、按債權之讓與，非經讓與人或受讓人通知債務人，對於債務人不生效力，此為民
    法第二百九十七條第一項本文所明定。上訴人雖於本院言詞辯論時改稱其已受讓
    戴曉夏、戴林香蓮之保險金債權，故仍以自己名義訴訟，並以起訴狀繕本通知被
    上訴人等語，惟查上訴人於原審未曾主張債權讓與，其上訴狀中猶稱：因不知投
    保之保險受益人為父母親，所以以上訴人之名提起訴訟，雖在審理中，由被上訴
    人提出保單受益人為父母親，即再補正提出更改訴訟人為上訴人之母等語，實難
    認為上訴人於起訴時即有債權讓與，故其所稱以起訴狀繕本通知被上訴人一節，
    不足採信，上訴人遲至九十二年八月十二日始具上訴理由(二)狀主張讓與，應認該
    狀繕本送達被上訴人始生通知效力，亦即上訴人自該時始能以自己名義向被上訴
    人請求給付保險金。而依保險法第六十五條規定，由保險契約所生之權利，自得
    為請求之日起，經過二年不行使而消滅，保險法第六十五條定有明文。本件戴奕
    箴身亡事故發生於九十年三月十一日，該時得為請求之人為受益人戴林春蓮等二
    人，並未行使權利，上訴人原以自己名義請求，亦難認為適法，而上訴人以上開
    上訴理由(二)狀主張受讓債權並通知被上訴人後，始得以自己名義為之，惟其自前
    手所受讓之保險金權利應已罹於保險法第六十五條所規定之二年短期時效，被上
    訴人所為時效抗辯，應為可採。
六、綜上所述，上訴人主張受讓保險金債權，請求被上訴人給付二百五十萬元及自九
    十年三月十一日起至清償日止按年息百分之五計算之利息，為無理由，不應准許
    。
七、據上論結，本件變更之訴為無理由，依民事訴訟法第七十八條，判決如主文。
中      華      民      國    九十二    年      八      月    二十九    日
                                民事第七庭
                                  審判長法  官  張  耀  彩
                                        法  官  王  仁  貴
                                        法  官  陳  玉  完
右正本係照原本作成。
如不服本判決，應於收受送達後二十日內向本院提出上訴書狀，其未表明上訴理由者
，應於提出上訴後二十日內向本院補提理由書狀（均須按他造當事人之人數附繕本）
上訴時應提出委任律師或具有律師資格之人之委任狀；委任有律師資格者，另應附具
律師資格證書及釋明委任人與受任人有民事訴訟法第四百六十六條之一第一項但書或
第二項（詳附註）所定關係之釋明文書影本。
中      華      民      國    九十二    年      九      月      一      日
                                        書記官  張  淑  芬
附註：
民事訴訟法第四百六十六條之一（第一項、第二項）：
對於第二審判決上訴，上訴人應委任律師為訴訟代理人。但上訴人或其他法定代理人
具有律師資格者，不在此限。
上訴人之配偶、三親等內之血親、二親等內之姻親，或上訴人為法人、中央或地方機
關時，其所屬專任人員具有律師資格並經法院認為適當者，亦得為第三審訴訟代理人
。


司法院資訊處製作；財團法人民間司法改革基金會備份。
